【裁判字號】    94,上更(一),690
【裁判日期】    950601
【裁判案由】    偽證等
【裁判全文】
臺灣高等法院刑事判決             94年度上更(一)字第690號
上  訴  人
即 自訴 人  邱秉廉原名甲○.
自訴代理人  吳玲華律師
            林士祺律師
被      告  丁○○
上列上訴人因自訴被告偽證等案件，不服臺灣桃園地方法院88年
度自字第55號，中華民國89年7月7日第一審判決，提起上訴，本
院判決後，經最高法院發回更審，本院判決如下：
  主  文
原判決關於丁○○無罪部分撤銷。
丁○○被訴偽造文書、常業重利、以脅迫使人行無義務之事、背
信、行使偽造有價證券、詐欺部分均無罪。
  理  由
一、自訴人於原審提起自訴意旨略以：（一）自訴人前於民國82
    年5月間，向劉奕霖購買坐落桃園縣中壢市○○段168地號土
    地及其地上門牌編號桃園縣中壢市○○路（自訴狀誤載為中
    正路）1段901號房屋，委託被告朱淯瑄（已經判刑確定）、
    陳福財夫妻（夫陳福財已於84年9月18日死亡）辦理所有權
    移轉登記事宜，詎朱淯瑄竟與陳福財意圖為自己不法之所有
    ，以虛偽代理人身分撤銷自訴人申請之稅單，將房屋及土地
    改登記為陳福昌所有，並向新竹企銀桃園中興分行申請抵押
    貸款新臺幣（下同）1,100萬元，另向被告丁○○設定第二
    順位抵押權並借款325萬元，嗣後並將房屋及土地所有權移
    轉予黃泉福、邱游梅英。（二）自訴人前於82年4 月間，向
    廖淑惠購買坐落桃園縣平鎮市○○段1198地號土地及其地上
    門牌編號桃園縣平鎮市○○○街19號6 樓房屋，亦委託陳福
    財、朱淯瑄夫妻辦理所有權移轉登記，詎朱淯瑄竟偽造廖淑
    惠名義簽發發票日均為82年5月1日，面額各為54萬、200 萬
    元之本票2 紙（票號分別為104178號及104182號）（按上開
    被告朱淯瑄之確定有罪判決認定朱女未偽造該二張本票），
    並偽造廖淑惠與丙○○間不實之抵押權設定契約書，持向地
    政機關辦理抵押權設定登記，嗣由被告丁○○持該偽造之本
    票及抵押權設定文件，向法院申請查封房地，並逼使自訴人
    償還本票債務200萬元，且收取以月息3分計算之利息。（三
    ）被告丁○○、朱淯瑄與陳福財為取得邱姓宗親繼承案件之
    代書費用，向自訴人佯稱只要再繳規費、稅金，可在一個月
    內辦竣繼承登記並領回土地所有權狀，惟該案件遭桃園縣大
    溪地政事務所駁回，被告朱淯瑄取得費用後，將其中100萬
    元抵償其積欠被告丁○○之利息，而被告丁○○於83年8 月
    15 日向富邦銀行中壢分行開戶，經他人匯入100萬元，被告
    丁○○僅提領94萬元借予自訴人，預先扣除三個月利息6 萬
    元，收取金額各100萬元本票2紙，且逼迫自訴人在借據上簽
    名。因認被告丁○○涉刑法第216條、第210條、第214 條之
    偽造文書、第339條第1項之詐欺、第345 條之常業重利、第
    304 條第1 項之以脅迫使人行無義務之事（以下簡稱強制罪
    ）、第342條第1項之背信、第201第2項之行使偽造有價證券
    等罪嫌。
二、證據能力方面：
    刑事訴訟法第159條之5規定：「被告以外之人於審判外之陳
    述，雖不符前四條之規定，而經當事人於審判程序同意作為
    證據，法院審酌該言詞陳述或書面陳述作成時之情況，認為
    適當者，亦得為證據。當事人、代理人或辯護人於法院調查
    證據時，知有第一百五十九條第一項不得為證據之情形，而
    未於言詞辯論終結前聲明異議者，視為有前項之同意。」查
    本案準備程序及審判程序時，自訴代理人對本案及調卷之本
    院86年上訴字第2051號被告朱淯瑄案卷全部卷證資料及證人
    證言，均知其中部分證據有上述第159條第1項規定之不得為
    證據之情形，而對此類證據之證據能力，均表示「沒有意見
    」或「對證據能力不爭執」（見本院卷第167、202頁），依
    刑事訴訟法第159條之5之規定，應視為自訴人等已同意前揭
    各該證據可作為證據。本院斟酌前揭各該證據並非非法取得
    ，亦無證明力過低之情形，且經本院於審判期日依法進行證
    據調查、辯論，自訴人於訴訟上之程序權，已受保障，故本
    判決所引用各證據，性質上為傳聞證據者，均有證據能力。
三、訊之被告丁○○堅決否認有任何自訴人所指之犯罪行為，並
    以廖淑惠之債權人並非伊而係丙○○，伊是直接將錢借予自
    訴人，月息並非三分，且伊並未強制自訴人還錢，抵押物亦
    未拍賣，伊並未參與房屋設定抵押或繼承登記事件等語置辯
    。
四、經查：
(一)按刑法第344條、第345條重利罪之成立，係以乘他人急迫、
    輕率或無經驗貸與金錢或其他物品，而取得與原本顯不相當
    之重利為要件。本件自訴人確曾向被告丁○○借款，並分別
    按月息2分、3分支付利息，業據自訴人於原審指訴明確，且
    被告丁○○於本院前審調查審理時亦自承確有借款予自訴人
    之情事，復據被告丁○○於原審明確供稱：自訴人前因購買
    廖淑惠所有桃園縣平鎮市○○○街19號6 樓房屋及坐落土地
    ，由自訴人承受該不動產原所設定200 萬元抵押債務（按最
    高限額低押權登記為260 萬元），因自訴人無力清償，伊乃
    於83年6月6日及同年月17日共借給自訴人200 萬元。自訴人
    另因辦理邱氏宗親遺產移轉登記事宜，再向伊借款200 萬元
    供支付相關費用，伊向自訴人收取月息2 分利息等語，並有
    自訴人所簽發本票2 紙影本、會帳明細表在卷可稽，固足以
    證明被告丁○○確有借款予自訴人並收取利息之行為。然核
    被告丁○○向自訴人所收取利息，不論為自訴人所指之月息
    3分，或被告丁○○所陳之月息2分，經依借款時當地經濟發
    展狀況審酌結果，與民間一般借款利率並無特殊超額之情形
    ，自不得因所收利息逾越民法第205 條所規定週年百分之20
    之利率，遽認被告丁○○就該借款取息行為涉有常業重利罪
    嫌。
(二)自訴人又以共同被告朱淯瑄偽造廖淑惠與丙○○間不實抵押
    權設定契約書，就自訴人向廖淑惠所購買桃園縣平鎮市○○○街19號6 樓房屋及所坐落土地（下簡稱平鎮市房地）持向
    地政機關辦理抵押權設定登記，再由被告丁○○持與該抵押
    權相符之偽造本票向法院申請查封。丁○○復明知被告朱淯
    瑄以不實之文件將自訴人所購買桃園縣中壢市○○路1段901
    號房屋及所坐落土地移轉登記為陳福昌所有，竟由朱淯瑄以
    該不動產向被告丁○○借款，因認被告丁○○涉有行使偽造
    私文書、使公務員登載不實、詐欺及行使偽造有價證券等罪
    嫌。然查：
  1.自訴人前向廖淑惠購買上開平鎮市房地，係委由陳福財、朱
    淯瑄代書夫妻辦理所有權移轉登記，嗣於辦畢所有權移轉登
    記給自訴人前，由朱淯瑄與陳福財以偽造文書方法辦理債權
    人為丙○○，債務人為陳福財，最高限額260 萬元之第二順
    位抵押權登記，由陳福財以該抵押權經由被告丁○○向丙○○借款二百萬元。嗣經自訴人提出告訴後，業經本院另案判
    處朱淯瑄有期徒刑8 月確定，有本院86年度上訴字第2051號
    刑事判決之第一、二、三審判決書在卷可稽（見上訴第二卷
    56至63頁、上更一卷199 頁），且被告丁○○於該借款過程
    亦指明當時係由陳福財偕同自稱為廖淑惠女子向伊借款後始
    辦理抵押，自訴人於該案件偵審中亦未指明被告丁○○就該
    不實抵押權設定登記行為，與朱淯瑄或陳福財有任何共同犯
    意聯絡或行為分擔，業經本院調借該案件偵審全卷查證明確
    ，自難徒以被告丁○○曾經手將丙○○出借款交予陳福財並
    設定以丙○○為債權人之第二順位抵押權，遽行推測其與朱
    淯瑄、陳福財之間，就該抵押權設定登記所涉偽造文書行為
    具有共犯關係（按自訴人已於82年6 月23日，以與廖淑惠間
    買賣為原因取得該房地之所有權，有登記謄本在卷可憑）。
    所應更深入審究者，為該平鎮市房地之抵押權設定登記，究
    竟是否確實有抵押借款之交付？查卷附廖淑惠所有桃園縣平
    鎮市○○○街19號6 樓房屋及土地之抵押權設定契約書，記
    載「債權人丙○○，債務人陳福財、擔保物提供人兼義務人
    廖淑惠」（見第一審第二宗第44頁）。檢察官偵查時丙○○
    證稱：「我的事都是我母親（按指乙○○）、丁○○處理，
    我不知道。」；丁○○證稱：「83年（應為82年）5月1日下
    午，我去陳福財代書事務所，由廖淑惠簽本票，然後我、廖
    淑惠、陳福財、朱玉霞（即朱淯瑄）4 人到銀行領錢，領到
    錢，就交給她們3 人」等語。然廖淑惠稱：「我沒有去，我
    也不認識丁○○」；朱玉霞（即朱淯瑄）稱：「（問：當天
    下午，丁○○將錢交給你與你先生？）沒有。（問：錢交給
    何人？）我想我應該沒有去領錢。」以上各人所供述交付抵
    押借款之情節並不一致，本院以此究問被告丁○○，則辯稱
    ：「一、附上丙○○身分證影本1 張，她的父親名叫胡宗良
    ，母親乙○○，是被告的朋友。二、這件貸款緣於民國82年
    4月底，中壢市○○路1號陳氏代書事務所，負責人陳福財先
    生，提供中壢市○○○街19號6 樓廖淑惠名下所有房屋，言
    明要買賣，因缺資金，商請被告貸款新台幣200 萬，並提供
    買賣契約為證。因當時被告沒錢，才介紹胡宗良夫婦借錢給
    他們，經過帶看現場房屋，並保證過戶後轉銀行貸款還款，
    才用丙○○作抵押權設定人，設定完成後才由胡宗良先生出
    借這筆錢，被告因借款人及出借人本不認識，才義務全程參
    與，廖淑惠、陳福財及丙○○設定（抵押權）為新台幣260
    萬元，實際借款新台幣200萬，是由胡氏夫婦所（出）借」
    、「依被告95年3 月15日答辯狀，被告代理丙○○付出抵押
    權出借款為82年4 月29日付55萬元；82年5月5日付90萬元；
    82年5 月13日付55萬元，均自被告之夫徐瑛在花蓮區中小企
    銀土城分行活儲帳戶領出現款交陳福財、廖淑惠2 人」、「
    因為抵押權人丙○○及她母親與對方都不認識，所以由我代
    為付款」、「我沒有罪，再85年時自訴人並沒有告我，我也
    沒有說200 萬元一次付清，當時我是以證人的身分出庭作證
    ，我當時只是以我的記憶而說，所說的（付款）日期或許有
    些出入，但我只是講實話，我是借錢給他（指借款人）的人
    ，我也沒有想到他（指自訴人）會來告我。餘詳如94年12月
    23日、95年3月15日及95年4月14日所提出之答辯狀及所附證
    物」各等語，查該200萬元係由胡母乙○○於82年5月4 日以
    匯款匯入150萬元及82年5月6 日以現款存入上開徐瑛帳戶支
    應，作為抵押出借款，被告並提出被告之夫徐瑛上開帳戶存
    摺影本為證（見上更一卷第134至136頁），而本院依自訴代
    理人聲請傳喚抵押權人丙○○之母乙○○到庭作證，乙○○
    亦證稱：「當時是借給被告200 萬元（按指給被告轉出借）
    ，設定抵押權所需要的丙○○戶籍資料、印章記得是我交給
    被告的」（見上更一卷203 頁正反面），復經本院向該銀行
    調取乙○○匯入150 萬元之匯款傳票及現金存入50萬元之存
    入憑條影本可稽，並有乙○○當日自陽明山信用合作社存簿
    支出150 萬元而匯出該匯款之存簿影本可資參酌（見上更一
    卷139至141、157、158頁）（至於上開各關係人之配偶或父
    母子女關係，參照上更（一）卷55、171 頁身分證影本及戶
    籍謄本可資確認），核各帳戶200 萬元出入之紀錄及匯款存
    款紀錄與被告之上開辯解相符，上開辯解自堪採信。矧依上
    述平鎮市房地之抵押權設定契約書記載該抵押權之債務人為
    陳福財，當時房地所有權人廖淑惠僅是擔保物提供人而已，
    則被告代理抵押權人丙○○將抵押借款共200 萬元交付陳福
    財而未交付當時或嗣後之房地所有權人廖淑惠或自訴人，乃
    屬契約約定所當然，自訴人因此而推測該抵押權實際上無抵
    押權出借款之支付乃詐欺行為，自屬無據。又本件抵押權嗣
    後因未清償債務而由抵押權人丙○○聲請法院強制執行查封
    該平鎮市房地，有原審法院查封公告影本在卷可憑（上訴卷
    二第84頁），自訴意旨指係由被告向法院聲請拍賣抵押物查
    封之強制執行，亦嫌無據。綜上所述，自訴意旨指被告有刑
    法第216條、第210條、第214條、第339條第1項、第201條第
    2項等罪嫌，尚非可信。
  2.次查，上開桃園縣中壢市○○路1段901號房屋及坐落土地，
    係於82年11月11日以買賣為由移轉登記為陳福昌所有，於同
    年12月31日以新竹區中小企業銀行股份有限公司為抵押權人
    設定抵押權登記，復於83年2月1日，由被告丁○○設定第二
    順位抵押權，有土地及建築改良物登記簿謄本在本院上訴字
    卷可稽，復據朱淯瑄於本院前審調查時供稱因為被告丁○○
    將錢交給陳福財，始設定抵押予被告丁○○無訛，而被告丁○○迭於原審及本院前審調查審理時均否認有任何與朱淯瑄
    共同以偽造文書方法將該不動產所有權移轉登記為陳福昌所
    有之情事，且自訴人就其所指訴之該部分事實，亦未提出足
    使法院獲得被告有罪確信之積極證據資為佐證，是亦不得僅
    憑自訴人片面之指訴，遽認被告丁○○確有參與該部分偽造
    文書之行為。
(三)自訴人前於82年6 月23日，以與廖淑惠間買賣為原因取得上
    開平鎮市房地之所有權，該不動產早於同年5月4日，已由廖
    淑惠提供為擔保設定抵押權予丙○○，該抵押權設定嗣於83
    年7 月13日以清償為由而塗銷，同年月26日再由自訴人提供
    為擔保而設定抵押予被告丁○○，有土地及建築改良物登記
    簿謄本在卷可稽，且據自訴人亦直承向被告丁○○借款設定
    抵押權（見上更一卷第103 頁），並稱另為辦理邱氏宗親遺
    產移轉登記事宜而向被告丁○○借款無訛，是則被告丁○○
    本諸對自訴人之債權關係，以債權人資格要求債務人即自訴
    人履行清償之責，核屬權利之正當行使，自訴人認被告丁○○該部分行為係犯刑法第304條第1項強制罪，自屬無稽。
(四)自訴人原係委由陳福財、朱淯瑄夫妻辦理上開房屋及坐落土
    地暨邱氏宗親遺產所有權移轉登記，業據自訴人於原審及本
    院前審陳述明確，是自訴人指稱被告丁○○為取得代書費用
    ，而與朱淯瑄、陳福財向彼佯稱只要再繳規費及稅金，即可
    在一個月內辦畢繼承登記並領回土地所有權狀乙節，自難認
    與事實相符。
(五)又被告丁○○既未受自訴人委任處理該事務，自不構成刑法
    第342條第1項之背信罪。
(六)刑事訴訟法第161 條已於91年2月8日修正公布，修正後同條
    第1 項規定：檢察官就被告犯罪事實，應負舉證責任，並指
    出證明之方法。自訴代理人於自訴案件其法律上之地位，相
    當於公訴案件之檢察官，因此，自訴代理人對於自訴之犯罪
    事實，應負提出證據及說服之實質舉證責任。倘其所提出之
    證據，不足為被告有罪之積極證明，或其闡明之證明方法，
    無從說服法院以形成被告有罪之心證，基於無罪推定之原則
    ，自應為被告無罪判決之諭知。本件自訴代理人未提出適合
    於證明被告確犯自訴意旨所指各罪之積極證據，本院就卷內
    訴訟資料，逐一剖析，參互審酌，仍無從獲得被告有罪之確
    信心證，應認不能證明被告有上開自訴意旨所指各犯罪。自
    訴代理人聲請將上開本票兩紙送刑事警察局鑑定是否為朱淯
    瑄所偽造，查本案被告為丁○○並非朱淯瑄，所聲請與待證
    事項無直接關係，又因事證已明，自訴代理人聲請傳喚證人
    戴亞星，核均無調查之必要，併予敘明。
五、原審就被告丁○○被訴偽證部分以外之部分，為無罪之判決
    ，固屬正確，惟判決理由對該被告被訴詐欺及行使偽造有價
    證券罪嫌部分漏未敘明不能證明其犯罪之理由，自嫌未洽，
    應由本院將原判決關於被告丁○○無罪部分撤銷，另為如主
    文第二項所示之無罪諭知。
據上論斷，應依刑事訴訟法第369條第1項前段、第364條、第301
條第1項，判決如主文。
中    華    民    國    95    年    6     月    1     日
                  刑事第四庭審判長法  官  蔡秀雄
                                  法  官  沈宜生
                                  法  官  周煙平
以上正本證明與原本無異。
如不服本判決，應於收受送達後十日內向本院提出上訴書狀，其
未敘述上訴之理由者並得於提起上訴後十日內向本院補提理由書
（均須按他造當事人之人數附繕本）。
                                  書記官  劉  瑗
中    華    民    國    95    年    6     月    2     日


司法院資訊處製作；財團法人民間司法改革基金會備份。
